【裁判字號】    89,訴,164
【裁判日期】    890831
【裁判案由】    違反藥事法
【裁判全文】
臺灣嘉義地方法院刑事判決                          八十九年度訴字第一六四號
    公  訴  人  臺灣嘉義地方法院檢察署檢察官
    被      告  甲○○
    選任辯護人  汪玉蓮律師
                蔡碧仲律師
                吳碧娟律師
右列被告因違反藥事法案件，經檢察官提起公訴（八十九年度偵字第一五七一號），
本院判決如左：
    主  文
甲○○連續製造偽藥，處有期徒刑貳年陸月。
    事  實
一、甲○○前因違反藥事法案件，經本院於民國八十六年六月二十五日以八十六年度
    訴字第三四號判處有期徒刑一年，緩刑三年，詎仍不知悔改，於緩刑期間，明知
    製造藥品，應將其成份、規格、性能、製法之要旨，檢驗規格與方法及有關資料
    或證件，連同標籤、仿單及樣品，並繳納證書費、查驗費，申請中央衛生主管機
    關查驗登記，經核准發給品許可證後，始得製造，竟基於概括之犯意，在未經申
    請核准許可，自八十六年七月間起，在嘉義市○○街七十三號住處，擅自以黃水
    茄、蓮子心、肉豆根、蛇舌草、半支蓮（本支蓮）、鯽魚膽（七厘膽草）、荔枝
    草（土京芥）、蘆薈、酸棗仁、薄荷、薏仁、虎耳草、甘草、刈根、仙楂（仙查
    ）等製成膠囊，其中黃水茄、蓮子心、槴（支子仁）、苦參子、車前草子、枸杞
    根（地骨皮）、蒲公英、虎耳草、甘草、刈（葛）根等物（其中黃水茄、蓮子心
    、槴《支子仁》、苦參子、車前草子、枸杞根《地骨皮》、蒲公英、虎耳草、甘
    草、刈《葛》根為中藥材）等物製成膠囊，在上址或以郵政劃撥方式販賣予不特
    定人士服用，自稱可降火氣。嗣於八十八年三月九日，丙○○以郵局00000
    000號帳號之郵政劃撥方式，向甲○○購得膠囊，並於八十八年四月三十日，
    將上開膠囊送臺北縣衛生局檢驗，始查獲上情。
二、案經嘉義市政府移送臺灣嘉義地方法院檢察署檢察官偵查起訴。
    理  由
一、訊據被告甲○○矢口否認上開犯，辯稱：其曾以龍膽草、柴胡等中藥材製造紅色
    膠囊，八十五年被查獲以後就沒有再製作。自八十六年間起，所製造、販賣者係
    青色膠囊，成份為青草，證人丙○○應是拿其妹夫乙○○於八十六年以前，伊所
    製作之含有中藥材成份紅色膠囊送臺北縣衛生局檢驗云云。惟查：
  （一）證人丙○○係於八十八年三月九日以郵局00000000號帳號之郵政劃
        撥方式購得，並於八十八年四月三十日將所購得之膠囊送臺北縣衛生局檢驗
        之事實，業據證人丙○○經本院囑託臺灣板橋地方法院訊問時證稱：「（問
        ：何時向被告甲○○購買藥品『膠囊』？所購之顏色為何？價格為何？）八
        十八年我曾經用劃撥方式向被告購買膠囊，是綠色與紅色的」、「（問：如
        何得知購買方法？有無向親友索取此類膠囊，其顏色為何？）當初是我妹夫
        乙○○介紹的，但是我有聽我媽媽說過，我妹夫有拿這種藥給她吃，效果不
        錯。我的藥都是自己買的」、「（問：送臺北縣衛生局檢驗之膠囊係自己郵
        購之膠囊或親友所給之膠囊，其顏色為何？）送驗之膠囊是我郵購的，顏色
        是紅色、綠色」等語（詳卷附臺灣板橋地方法院八十九年五月二十六日訊問
        筆錄）證述明確，並有郵政劃撥儲金存款收據及寄款人收執影本及申請書在
        卷可查（詳偵卷第七、六頁），被告所辯證人丙○○送臺北縣衛生局檢驗之
        紅色膠囊係八十六年以前製作販賣的，不足採信。
  （二）再參酌被告所販賣予丙○○之膠囊，經丙○○送臺北縣衛生局檢驗，經臺北
        縣衛生局函送嘉義市衛生局轉送行政院衛生署藥物食品檢驗局檢驗後，未檢
        出西藥成份後，由嘉義市衛生局第四課派員於八十八年六月二十六日向被告
        查詢：「（問：臺北縣衛生局移送消費者自貴處郵購治Ｂ型肝炎抗原之膠囊
        ，要求檢驗，因您亦非中藥商，為何販賣該膠囊，請解釋？）我並無中藥商
        資格，是延續家父以往販售該膠囊。這些膠囊是保養之健康食品，而無治療
        Ｂ型肝炎之功用，我本身亦無作宣傳」、「（問：該膠囊內含有之品項及成
        份各如何？及如何製作？）該膠囊內每一百公斤含有黃水茄五公斤，連子心
        十公斤，肉豆根二公斤、蛇舌草一公斤，本支連二公斤、苦參子一公斤、車
        前草子四公斤、枸杞根五公斤、蒲公英五公斤、蘆薈五公斤、酸棗三公斤、
        薄荷三公斤、薏仁五公斤、虎耳草五公斤、甘草一公斤、土京芥十公斤、刈
        根十公斤、七厘膽草二十一公斤、支子仁一公斤、仙查一公斤等，再將以上
        青草食品曬乾後加以磨粉或裝入膠囊」等語（詳偵卷第十三頁查詢筆錄）。
        顯見被告亦坦承丙○○購買膠囊係其製作，其所辯中藥部分係八十六年以前
        所製作，無非卸責之詞。又被告以上開成份製成膠囊，經嘉義市衛生局函詢
        行政院衛生署中藥委員會是否需以藥品管理，該委員會函覆：「查該品由黃
        水茄、蓮子心、肉豆根、蛇舌草、半支蓮（本支蓮）、鯽魚膽（七厘膽草）
        、荔枝草（土京芥）、蘆薈、酸棗仁、薄荷、薏仁、虎耳草、甘草、刈根、
        仙楂（仙查）等製成膠囊，經核處方中含黃水茄、蓮子心、槴（支子仁）、
        苦參子、車前草子、枸杞根（地骨皮）、蒲公英、虎耳草、甘草、刈（葛）
        根為中藥材，應以藥品管理」，有該委員會八十九年一月十三日衛中會藥字
        第八八○○八六九八號函附卷可稽（詳偵卷第十六頁），足證被告確有以中
        藥材製成膠囊後販售。綜上，被告所辯，顯係卸責之詞，不足採信，其違反
        藥事法犯行堪以認定。
二、按製造藥品，應將其成分、規格、性能、製法之要旨，檢驗規格與方法及有關資
    料或證件，連同標籤、仿單及樣品，並繳納證書費、查驗費，申請中央衛生主管
    機關查驗登記，經核准發給藥品許可證後，始得製造；中藥製造業者，應由專任
    中醫師或修習中藥課程達適當標準之藥師駐廠監製；又偽藥係指藥品未經核准，
    擅自製者而言，藥事法第三十九條第一項、第二十九條及第二十條第一款分別定
    有明文。被告甲○○非專任之中醫師，亦非修習中藥課程達適當標準之藥師，竟
    未經許可，製造上開含有中藥成份之膠囊並販賣予不特定之人。核被告甲○○所
    為，係犯藥事法第八十二條第一項製造偽藥罪。被告製造偽藥而販賣，其製造與
    販賣之二行為間，係具有方法結果之牽連關係，應依刑法第五十五條從一重之製
    造偽藥罪處斷（最高法院八十二年度臺上字第二八二八號參照），公訴人誤認販
    賣行為為製造行為所吸收，似有誤會。查八十二年二月五日前曾經中央衛生主管
    機關審核，予以列冊登記者，或領有經營中藥證明文件之中藥從業人員，並修習
    中藥課程達適當標準，得繼續經營中藥販賣業務，藥事法第一百零三條第二項定
    有明文。被告雖符合該項之中藥從業人員之資格，並在嘉南藥理科技大學修習中
    藥課程，惟其尚未修習中藥課程達適當標準，自不得經營中藥販賣業務。末查被
    告前同因違反藥事法案件，經本院判處有期徒刑一年，緩刑三年，有本院八十六
    年度訴字第三十四號判決附於偵卷可稽，詎仍不知悔改，仍犯本罪，並審酌被告
    犯罪之動機、目的、智識程度、犯罪所生之損害，及犯罪後態度等一切情狀，量
    處如主文所示之刑，以示懲儆。
據上論斷，應依刑事訴訟法第二百九十九條第一項前段，藥事法第八十二條第一項，
刑法第十一條前段、第五十五條，判決如主文。
本案經檢察官陳仁智到庭執行職務。
中    華    民    國      八十九      年      八      月      三十一    日
                              臺灣嘉義地方法院刑事第二庭
                                  審判長  法  官  趙  文  淵
                                          法  官  許  兆  慶
                                          法  官  張  育  彰
右正本證明與原本無異。
如不服本判決，應於判決送達後十日內向本院提出上訴狀( 應附繕本 )。
中    華    民    國      八十九      年      九      月    一      日
                                          書記官  馮  澤  文
附錄法條：
藥事法第八十二條
製造或輸入偽藥或禁藥者，處七年以下有期徒刑，得併科新台幣十五萬元以下罰金。
犯前項之罪，因而致人於死者，處無期徒刑或七年以上有期徒刑，致重傷者，處三年
以上十年以下有期徒刑。
第一項之未遂犯罰之。
藥事法第八十三條
明知為偽藥或禁藥，而販賣、供應、調劑、運送、寄藏、牙保、轉讓或意圖販賣而陳
列者，處五年以下有期徒刑，得併科新台幣十萬元以下罰金。
犯前項之罪，因而致人於死者，處七年以上有期徒刑，致重傷者，處一年以上七年以
下有期徒刑。
因過失犯第一項之罪者，處一年以下有期徒刑、拘役或新台幣十萬元以下罰金。
第一項之未遂犯罰之。


司法院資訊處製作；財團法人民間司法改革基金會備份。
